最高法院刑事判決　　　　　　　　　　　　　　　九十一年度台上字第四三八八號
　　上　訴　人　甲○○
右上訴人因業務過失致人於死案件，不服台灣高等法院中華民國八十九年四月十四日
第二審判決（八十九年度交上訴字第一六號，起訴案號：台灣桃園地方法院檢察署八
十七年度偵字第一五○○九號），提起上訴，本院判決如左：
    主  文
原判決撤銷，發回臺灣高等法院。
    理  由
本件原判決認定上訴人甲○○係自營貨車司機，為從事駕駛業務之人；於民國八十七
年七月十日下午二時二十五分許，駕駛車號ＭＷ｜二九二號曳引車聯結ＭＸ｜五三號
拖車，沿桃園縣大園鄉海口村台十五線，往大園鄉方向之內側車道行駛。行經該路與
竹圍街（交岔）路口時，應注意並能注意減速慢行，警戒車前狀況，隨時採取必要之
安全措施，竟疏未注意，而以時速六十公里以上之高速行駛；適見前方由呂金龍（下
稱呂某）騎機車後載徐許梅香（下稱徐女）自右往左側橫越道路，竟未採取適當閃避
措施，致煞車不及而撞及該機車，使徐女受有顱內出血，當場死亡。呂某亦因而顱內
出血，經送醫延於同日晚上十一時二十五分許不治死亡。上訴人於肇事後停留於現場
並於警員至現場時自首犯罪並接受裁判等情。因而維持第一審依想像競合犯關係從一
重論處上訴人從事業務之人，因業務上之過失致人於死罪刑之判決，而駁回上訴人在
第二審之上訴，固非無見。
惟查：(一)、按有罪判決書所記載之事實與理由必須互相適合，方為合法。倘事實有此
認定，而理由未加以說明，即屬理由不備；若理由已加以說明，但事實並無此認定，
則其理由失其依據，亦屬判決理由矛盾之違法。依原判決事實欄之記載，其僅認定上
訴人駕車未注意遵守道路交通安全規則第九十四條第三項之規定，而以時速六十公里
以上之高速前行，以致在前述交岔路口煞車不及撞及呂某機車而肇事等情；並未認定
上訴人有違反同規則第九十三條第一項之規定而超越速限行駛之情形。然其理由欄第
二段第(四)小段內竟併引同規則第九十三條第一項之規定，謂上訴人有超越速限行駛之
違規情形，而據以釐定上訴人之過失情節，作為科刑之基礎（見原判決第三面倒數第
七行以下）。依上說明，難謂無判決理由矛盾之違法。(二)、原判決理由依據本件道路
交通事故調查報告表中關於車禍地點行車速限之記載，以及警員鍾桂宏在第一審之證
詞，謂本件車禍地點行車速限為時速二十公里。上訴人以時速六十公里以上之速度行
駛，且未注意車前狀況，採取閃避措施，以致發生本件車禍，因認上訴人併有同上規
則第九十三條第一項超越行車速限行駛之過失云云。惟卷查上訴人在第一審及原審迭
次辯稱：本件車禍路段行車速限為時速五十公里，並非二十公里等語。並於原審提出
肇事路段行車速限為五十公里之速限標誌照片三張為證，請求勘驗現場，以查明實情
（見第一審卷第六十頁正反面、原審卷第二十三頁、第二十五頁至第二十九頁、第三
十四頁、第五十二頁、第五十三頁）。而依上訴人所提出之速限標誌照片觀之，其上
似已標明速限為五十公里。究竟上訴人所提出之速限標誌照片是否即本件肇事路段之
速限標誌？若是，何以與本件道路交通事故調查報告表中關於行車速限之記載，以及
警員鍾桂宏在第一審所陳不同？其原因何在？究竟肇事現場之速限若干？有無號誌管
制？此與判斷上訴人當時駕車有無超越速限暨其過失程度輕重之認定攸關，自有加以
查明釐清之必要。原判決既未於事實內明確認定，又未就上訴人前開主張加以調查，
復未說明上訴人此項請求何以毋庸加以調查之理由，遽於理由內敘明該地限速為二十
公里，而予以判決，自有調查未盡及理由不備之違法。(三)、按訊問、搜索、扣押及勘
驗筆錄應由在場之書記官製作之，其行訊問或搜索、扣押、勘驗之公務員應在筆錄內
簽名，刑事訴訟法第四十三條前段規定甚明。原判決採用第一審八十八年十一月十九
日之勘驗筆錄作為證據；惟卷查該勘驗筆錄並未經行勘驗程序之第一審法官簽名。原
審未請第一審行該次勘驗程序之法官補正，遽予採用，於法尚有未合。(四)、卷查上訴
人在警訊時供稱：本件車禍發生當時，伊行駛至上述交岔路口時是「黃燈」等語；於
偵查中改稱：車禍發生前其前方燈號為「綠燈」，碰撞時是「黃燈」云云。嗣於第一
審又改稱：當時是「綠燈」，車禍發生後才轉為「紅燈」云云。其後於原審又稱：當
時前方號誌是「綠燈」，係對方（即被害人）闖紅燈才發生本件車禍云云（見同上相
驗卷第五頁、第十九頁、第一審卷第十八頁反面、第四十頁反面、原審卷第二十三頁
、第五十一頁、第五十三頁）；其所述前後並不一致。若其於警訊所供屬實，則上訴
人似有搶黃燈通過交岔路口之情形。究竟上訴人前後所陳何者為可信？該交岔路口是
否設有紅綠燈號誌？若有，上訴人與呂某當時行進方向之燈號各如何？其兩人有無分
別因違規搶黃燈及闖紅燈而造成本件車禍之情形？以上疑點與判斷上訴人過失程度、
刑責輕重及被害人呂某對本件車禍是否與有過失有關，亦有併予調查及說明之必要。
原審未予查明，判決理由內對此亦未加以論敘說明，亦有可議。以上或為上訴意旨所
指摘，或為本院得依職權調查之事項，應認原判決有撤銷發回之原因。
據上論結，應依刑事訴訟法第三百九十七條、第四百零一條，判決如主文。
中      華      民      國    九十一    年      八      月      八      日
                              最高法院刑事第六庭
                                  審判長法官  吳  雄  銘
                                        法官  池  啟  明
                                        法官  石  木  欽
                                        法官  郭  毓  洲
                                        法官  吳  三  龍
      右正本證明與原本無異
                                              書  記  官
中      華      民      國    九十一    年      八      月     十二     日
